臺灣高等法院民事判決　　　　　　　　 100年度上字第1025號
上　訴　人　游輝成
上　訴　人　許福榆
　　　　　　楊煒慈原名許楊英.
上二人共同
訴訟代理人　陽文瑜律師
　　　　　　李承訓律師
　　　　　　許姿萍律師
上列當事人間清償債務事件，兩造對於中華民國100年7月29日臺
灣桃園地方法院100年度訴字第396號判決，各自提起上訴，經本
院於100年12月13日言詞辯論終結，判決如下：
    主  文
兩造上訴均駁回。
第二審訴訟費用由兩造各自負擔。
    事實及理由
一、上訴人即被上訴人游輝成（下稱游輝成）起訴主張：被上訴
    人即上訴人許福榆（下稱許福榆）前於民國80年至84年間陸
    續向伊共計借款新台幣（下同）2,875,000元（下稱系爭債
    務），伊與許福榆於89年3月21日簽立借據（下稱系爭借據
    ），由被上訴人即上訴人楊煒慈（原名許楊英，下稱楊煒慈
    ）擔任保證人，約明「雙方言明償還方式分為日後如有財產
    異動變賣為第一優先償還本金」等語，亦即許福榆與楊煒慈
    財產如異動變賣時即為清償期。嗣楊煒慈先於97年1月3日出
    售坐落桃園縣桃園市○○段1110地號土地，復於99年3月25
    日將坐落同地段1184-12、1195地號土地贈與其子（下合稱
    系爭土地），系爭債務之清償期既已屆至，其二人卻拒絕清
    償。爰依消費借貸及保證之法律關係，求為命許福榆、楊煒
    慈應連帶給付2,875,000元，及自起訴狀繕本送達翌日起至
    清償日止，按年息5%計算利息之判決。
二、許福榆、楊煒慈則以：許福榆雖自80年至84年間積欠游輝成
    系爭債務，惟游輝成遲至100年3月1日始提起本件訴訟，系
    爭債務請求權已罹於時效而消滅，許福榆自得拒絕給付。縱
    認請求權尚未罹於時效而消滅，但雙方在系爭借據約明「日
    後財產異動變賣為第一優先償還本金」，並不包含楊煒慈名
    下系爭土地在內，僅係以許福榆名下財產異動變賣為清償期
    之約定，惟許福榆未曾處分財產，故系爭債務清償期尚未屆
    至，游輝成不得訴請許福榆還款。再者，楊煒慈並未參與系
    爭債務之討論，只在系爭借據上簽名擔任見證人，並非保證
    人。又縱認楊煒慈應負保證責任，亦非連帶保證，並援引許
    福榆所有抗辯為拒絕給付等語，資為抗辯。
三、原審駁回游輝成關於連帶給付之請求，即命許福榆應給付游
    輝成2,875,000元本息，游輝成對許福榆財產執行無效果時
    ，由楊煒慈給付，並命游輝成供擔保得假執行之判決。兩造
    對於受不利判決部分，各自提起上訴，游輝成上訴聲明：(一)
    原判決廢棄。(二)許福榆、楊煒慈應連帶給付游輝成2,875,00
    0元，及自起訴狀繕本送達翌日起至清償日止，按年息5%計
    算之利息。(三)願供擔保請准宣告假執行，另答辯聲明：駁回
    許福榆、楊煒慈之上訴。許福榆、楊煒慈上訴聲明：(一)原判
    決關於不利許福榆、楊煒慈部分廢棄。(二)上開廢棄部分，游
    輝成在第一審之訴及假執行之聲請均駁回，另答辯聲明：駁
    回游輝成之上訴。
四、游輝成主張許福榆自80年至84年間共向其借款2,875,000元
    ，游輝成與許福榆於89年3月21日簽署借據載明系爭債務存
    在，及楊煒慈於97年及99年間先後處分系爭土地等情，為許
    福榆、楊煒慈所不爭執，復有系爭借據及系爭土地謄本在卷
    可參（分見原審卷第6頁、第49頁至第50頁及本院卷第37頁
    ），堪信為真實。
五、游輝成依消費借貸及保證之法律關係，請求許福榆、楊煒慈
    連帶給付系爭債務本息，為許福榆、楊煒慈所否認，並以上
    開情詞置辯。是本件兩造爭點厥為：(一)游輝成對許福榆之消
    費借貸請求權是否罹於時效而消滅？(二)系爭借據記載財產異
    動變賣第一優先償還本金之性質？(三)系爭借據關於財產異動
    變賣是否包含系爭土地在內？(四)楊煒慈究為系爭借據之保證
    人或見證人？又其得否拒絕清償系爭債務？(五)游輝成請求許
    福榆、楊煒慈連帶清償系爭債務本息，有無理由？茲分項析
    述如后：
(一)、按債權未定清償期者，債權人得隨時請求清償，為民法第31
    5條所明定，是此項請求權自債權成立時即可行使，依民法
    第128條之規定，其消滅時效應自債權成立時起算。惟民法
    第129條第1項第2款規定，消滅時效因承認而中斷，亦即在
    時效完成前，債務人因認識他方請求權存在，所為之觀念表
    示，而發生時效中斷之效力，使先前進行時效歸於無效而重
    行起算。查游輝成主張許福榆自80至84年間積欠系爭債務等
    情，既為兩造所不爭事實，但兩造並未舉證證明系爭債務有
    何清償期之約定，游輝成自得隨時請求許福榆清償；而系爭
    債務請求權時效至遲自84年即行起算，惟兩造於89年3月21
    日另簽立系爭借據，並開宗明義載明許福榆向游輝成借款原
    因及系爭債務數額等情，可見許福榆簽立系爭借據時已承認
    系爭借款債務存在，甚為明灼。則系爭債務請求權時效因許
    福榆之承認而中斷，應自中斷事由終止時，即自89年3月21
    日再重行起算15年請求權時效，則游輝成於100年3月1日提
    起本件訴訟（見原審卷第4頁收狀方型戳章印文），請求權
    自未罹於時效而消滅。是許福榆、楊煒慈辯以系爭債務請求
    權已罹於時效而消滅，拒絕清償云云，自無可採。
(二)、又按民事訴訟所謂不干涉主義（廣義的辯論主義）係指當事
    人所未聲明之利益，不得歸之於當事人，所未提出之事實及
    證據，亦不得斟酌之，此觀民事訴訟法第388條之規定自明
    。至於適用法律，係法官之職責，不受當事人所主張法律見
    解之拘束。因此，辯論主義之範圍僅為判決基礎之事實及其
    所憑之證據，而不及於法律之適用。又關於契約之定性即契
    約之性質在法律上應如何評價，屬於法律適用之範圍。法院
    依辯論主義之審理原則就當事人事實上之陳述，依調查證據
    之結果確定契約之內容後，應依職權判斷該契約在法律上之
    性質，不受當事人所陳述法律意見之拘束（最高法院99年度
    台上字第1422號判決意旨參照）。雖游輝成與許福榆皆認系
    爭借據所載「言明償還方式分為日後財產異動變賣為第一優
    先償還本金」係屬清償期之約定，楊煒慈認為係屬保證債務
    之停止條件云云。惟查，兩造簽署系爭借據除確立系爭債務
    存在外，其中載明以財產異動變賣為第一優先償還本金之方
    式，亦即以財產異動變賣所得價金「優先」清償系爭債務，
    並非限定須待發生財產異動變賣之不確定事實時，許福榆始
    負履行清償責任，或游輝成於斯時始得請求清償之意，且在
    場證人陳並仁於本院調查時亦證陳：許福榆表示如果出售土
    地，會將賣土地的錢先還欠游輝成債務等語（見本院卷第50
    頁），益徵系爭借據關於應以債務人許福榆處分財產所得優
    先清償系爭債務，僅雙方願以上開方式為清償之允諾而已，
    並非清償期或條件之約定，是本院參酌系爭借據契約文字及
    證人證詞，認系爭借據性質並無清償期之約定，自不受兩造
    上開主張之拘束，併此敘明。
(三)、游輝成主張系爭借據關於財產異動變賣包含楊煒慈名下之系
    爭土地云云，為許福榆、楊煒慈所否認。查系爭借據既已載
    明許福榆因經濟困難向游輝成借貸，雙方言明日後財產異動
    變賣第一優先償還本金等情，顯為債權人與債務人間之約定
    ，並不包含非債務人之楊煒慈在內。況依系爭土地謄本所載
    ，楊煒慈係於96年12月18日始因分割繼承取得系爭土地所有
    權，兩造豈又能於89年3月21日簽署系爭借據時，預先將非
    屬於楊煒慈之系爭土地列入？是游輝成主張系爭借據關於財
    產異動變賣包含系爭土地在內云云，自屬無據。
(四)、楊煒慈辯稱：伊僅係為系爭借據之見證人，並非保證人云云
    ，雖證人即許福榆、楊煒慈之女許湘絨（原名許艷惠）證稱
    ：當天游輝成與許福榆表示只是見證系爭借據存在，並無法
    律效力，所以許福榆簽第一債務人欄位，伊簽第二見證人欄
    位，楊煒慈跟在伊後簽第三欄位，但當時第三欄位是空白，
    以為也是見證人云云。惟證人陳並仁證稱：當天除系爭借據
    外，伊也有另一張借據，兩張借據都是游輝成寫好，交給許
    福榆、楊煒慈及許湘絨親自簽名用印等語（見本院卷第50頁
    反面至第51頁），觀諸系爭借據及證人陳並仁所提出借據（
    見本院卷第56頁），除金額及最下方註記文字不同外，其餘
    皆相同。而系爭借據內文，只有五行本文，後方依次為債務
    人、見證人及保證人簽名及身分證字號之欄位，楊煒慈自承
    在系爭借據第三欄位簽名及用印（見本院卷第51反面），可
    見其係在許福榆及證人許湘絨簽署完成之後，最後才簽名用
    印之人，倘若當時第三欄位為空白，亦即第三欄位根本不存
    在，其在第二欄位見證人處簽名及用印即可，無須在見證人
    以外之欄位簽名及用印。況楊煒慈復無法舉證證明系爭借據
    係事後偽造保證人欄位，則其空言否認在系爭借據保證人欄
    位處簽名用印云云，自無可信。至楊煒慈另辯以系爭債務時
    效抗辯及許福榆未變賣土地之保證條件尚未成就云云，惟系
    爭債務請求權並未罹於時效，及系爭借據關於變賣土地應優
    先償還，僅係清償方式，並非清償期之約定，皆已詳述如上
    開(一)、(二)所載。是楊煒慈執上開事由所為拒絕清償之抗辯，
    皆屬無據。
(五)、復按保證謂當事人之約定，一方於他方之債務人不履行債務
    時，由其代負履行責任之契約。保證人於債權人未就主債務
    人之財產強制執行而無效果前，對於債權人得拒絕清償，民
    法第739條及第745條分別定有明文。游輝成主張楊煒慈依系
    爭借據記載應負連帶保證責任云云。惟連帶保證係指保證人
    對於債權人約定與主債務人連帶負擔債務履行而為之保證，
    即無補充性之保證，雖連帶保證為不要式約定，但仍須有明
    示之意思表示，始得準用民法第272條關於連帶債務之規定
    。查楊煒慈在系爭借據上之「保證人」欄位簽名用印，並未
    明示其願與許福榆就系爭債務負連帶保證之責，則游輝成主
    張楊煒慈應負連帶清償之責云云，自屬無據。又兩造既未在
    系爭借據約定系爭債務之返還期限，則游輝成以起訴狀繕本
    送達催告許福榆、楊煒慈返還系爭債務，依民法第478條之
    規定，應自受催告後1個月始負遲延責任，是游輝成請求許
    福榆、楊煒慈給付法定遲延利息，應自起訴狀繕本於100年3
    月21日寄存送達（見原審卷第13頁、第14頁）經10日生效後
    起算1個月，亦即自100年5月1日起始負法定遲延利息責任。
    從而，游輝成請求許福榆給付2,875,000元及自100年5月1日
    起至清償日止，按年息5%計算之利息，如對許福榆財產執行
    無效果時，則由楊煒慈給付之，為有理由，應予准許；逾上
    開範圍之請求，則為無理由，不應准許。
六、綜上所述，游輝成依消費借貸及保證之法律關係，請求許福
    榆給付2,875,000元及自100年5月1日起至清償日止，按年息
    5%計算之利息，如對許福榆財產執行無效果時，則由楊煒慈
    給付之，為有理由，應予准許；逾上開範圍之請求，為無理
    由，不應准許。原審就上開分別應准否部分，所為兩造敗訴
    之判決，經核並無違誤。兩造就其敗訴部分各自提起上訴，
    指摘原判決此部分不當，求予廢棄改判，為無理由，應均駁
    回其等之上訴。
七、據上論結，本件兩造之上訴均為無理由。依民事訴訟法第44
    9條第1項、第78條、第85條第1項前段，判決如主文。
中    華    民    國   100    年    12    月    27    日
                  民事第十六庭
                        審判長法  官  王聖惠
                              法  官  呂淑玲
                              法  官  傅中樂
正本係照原本作成。
如不服本判決，應於收受送達後20日內向本院提出上訴書狀，其
未表明上訴理由者，應於提出上訴後20日內向本院補提理由書狀
（均須按他造當事人之人數附繕本）上訴時應提出委任律師或具
有律師資格之人之委任狀；委任有律師資格者，另應附具律師資
格證書及釋明委任人與受任人有民事訴訟法第466條之1第1項但
書或第2項（詳附註）所定關係之釋明文書影本。如委任律師提
起上訴者，應一併繳納上訴審裁判費。
中    華    民    國   100    年    12    月    27    日
                              書記官  明祖星
附註：
民事訴訟法第466條之1（第1項、第2項）：
對於第二審判決上訴，上訴人應委任律師為訴訟代理人。但上訴
人或其他法定代理人具有律師資格者，不在此限。
上訴人之配偶、三親等內之血親、二親等內之姻親，或上訴人為
法人、中央或地方機關時，其所屬專任人員具有律師資格並經法
院認為適當者，亦得為第三審訴訟代理人。